臺灣高等法院民事判決　　　　92年度重上更(二)字第31號
上　訴　人　乙○○
　　　　　　甲○○
共　　　同
訴訟代理人　游文華律師
複　代理人　戊○○
被 上訴 人　丙○○
訴訟代理人　張瑞釗律師
複　代理人　王偉凡律師
上列當事人間請求返還價金事件，上訴人對於中華民國88年7月
14日臺灣士林地方法院85年度訴字第83號第一審判決提起上訴，
經判決後，由最高法院第二次發回更審，本院於96年4月10日言
詞辯論終結，判決如下：
    主      文
上訴駁回。
第二審及發回前第三審訴訟費用由上訴人負擔。
    事實及理由
一、程序方面：
(一)、按法院就當事人主張之事實，如何適用法律，不受當事人法
    律上陳述之拘束 (最高法院71年度台上字第3365號、95年度
    台上字第1302號判決參照)。本件上訴人於本院發回更審前
    及第一次更審中一再主張：「被上訴人如不依契約履行，依
    契約第八條，他們應將原價 (金)返還，而我們可解除契約
    」、「我們是依契約第八條 (請求返還價金)」 (見本院重
    上字卷49、50頁)、「 (兩造所定不動產買賣契約書第8條)
    已收價款之『退還』應屬價金返還之意，『另賠償所收價款
    三倍之損害金』部分方屬違約金，乃二部分合併規定於同一
    約款」(見本院重上更(一)字卷23頁)，足見上訴人係本於兩造
    所訂不動產買賣契約書 (下稱系爭買賣契約書)第8條之約定
    ，請求被上訴人返還買賣價金。而系爭買賣契約書第8條係
    約定：「.... 如乙方 (指被上訴人)不賣或不照約履行應盡
    義務時，乙方應將已收價款如數退還甲方 (指上訴人)外，
    另賠償所收價款參倍之損害金與甲方後，本約方得解除」 (
    見原審卷15頁)，是被上訴人如有上開約款所定之違約情事
    ，即可能發生「將已收價款如數退還」與「賠償所收價款參
    倍之損害金」二項義務，而所謂「已收價款」，係指上訴人
    已給付之新台幣 (下同)1,000 萬元，既為兩造所不爭執，
    則依上訴人僅係請求被上訴人返還1,000萬元之買賣價金觀
    之，上訴人顯係主張被上訴人應負上開約款所定「將已收價
    款如數退還」之義務，而非主張被上訴人應負上開約款所定
    「賠償所收價款參倍之損害金」之義務，否則，上訴人請求
    被上訴人給付之金額，當係1,000萬元之3倍即3,000萬元。
    從而，雖上訴人於本院第一次更審言詞辯論期日陳述：「訴
    訟標的是違約金，就是根據契約第八條的違約金1,000萬元
    ，契約第8條『乙方應將已收價款退還甲方』，我們認為這
    是違約金的性質.... 第八條的規定，我們認為全部是懲罰
    性的違約金」 (見本院重上(一)字卷89頁)，將「將已收價款
    如數退還」之義務誤認作亦係懲罰性違約金之性質，惟徵諸
    其上開主張內容，既仍指明被上訴人應負「將已收價款如數
    退還」之義務，依上開說明，本院自不受其上開法律陳述之
    拘束，而得本於其所為被上訴人應負「將已收價款如數退還
    」義務之主張，適用法律。因此，上訴人於92年5月14日在
    本院第二次更審中準備程序期日具狀主張：「係依 (系爭買
    賣契約書)第8條後段『退還已收價款』為本案請求」 (見本
    院重上更(二)字卷一30頁)，自非原訴之變更或追加。
(二)、本件上訴人提起上訴時，原係請求被上訴人給付1,000萬元
    及自起訴狀繕本送達之翌日即民國 (下同)85 年3月27日起
    ，至清償日止，按年息5%計算之利息，嗣於95年12月18日具
    狀變更上開利息之起算日為92年5月15日，核屬減縮應受判
    決事項之聲明，合於民事訴訟法第446條第1項但書、第225
    條第1項第3款之規定，應予准許。合先敘明。
二、上訴人聲明求為判決：(一)原判決廢棄。(二)被上訴人應給付上
    訴人1,000萬元，及自92年5月15日起，至清償日止，按年息
    5%計算之利息。(三)願供擔保，請准宣告假執行。
    被上訴人聲明求為判決：(一)上訴駁回。(二)如受不利判決，願
    預供擔保，請准宣告免為假執行。
三、上訴人起訴主張：伊於83年10月1日與被上訴人簽訂系爭買
    賣契約書，向被上訴人購買其所有坐落台北市○○區○○段
    一小段1056、1057及1057之1地號土地（下稱系爭土地），
    約定總價金為2,600萬元，於系爭買賣契約書簽訂日即83年
    10 月1日給付第一期款1,000萬元。嗣伊發現系爭土地有遭
    第三人占用之重大瑕疵 (上訴人於起訴時另主張系爭土地有
    土地位置不符、坡度過大之瑕疵，嗣於本院第二次更審中，
    捨棄此部分之主張─見本院重上更(二)字卷二43頁)，被上訴
    人之代理人即訴外人張瓊芝乃於84年4月22日與伊另行簽訂
    協議書 (下稱系爭協議書)，約定被上訴人應隨時配合伊之
    通知，將他人所占用系爭土地之圍牆 (下稱系爭圍牆)拆除
    ，惟經伊先後於84年3月17日及同年5月30日以律師函通知被
    上訴人拆除系爭圍牆，被上訴人仍拒不拆除，違反系爭協議
    書之約定，依系爭買賣契約書第8條後段之約定，被上訴人
    自應退還已收之價金1,000萬元等情，爰本於解除契約後之
    回復原狀請求權，求為命被上訴人如數給付及加付遲延利息
    之判決（上訴人於起訴時原併主張被上訴人之上開所為，亦
    構成遲延給付及不完全給付，依民法第359條、第254條及第
    227條規定，伊得解除契約，並本於同法第259條回復原狀之
    規定，請求被上訴人返還價金1,000萬元，惟於本院第一次
    更審中言詞辯論期日，以言詞捨棄上開部分之請求─見本院
    重上更(一)字卷89頁）。
    被上訴人則以：系爭買賣契約書第8條係對兩造違背系爭買
    賣契約書之內容所為之處罰約定，不及於事後簽訂之系爭協
    議書，且系爭協議書第2項關於「遭第三人占用」部分之土
    地，業經伊訴請占用人返還，並獲勝訴判決確定，且已索回
    土地，未再被第三人占用，系爭土地現場有兩座圍牆，一座
    為系爭圍牆，另一座則為第三人為隔開其與伊所有系爭土地
    之圍牆，故系爭土地並未被第三人以系爭圍牆圍住占用，因
    訴外人張瓊芝不瞭解上情，始與被上訴人為上開協議書第2
    項之約定，伊並無拆除圍牆及返還系爭土地之義務，伊縱未
    拆除系爭圍牆，亦無違約情事等語，資為抗辯。
四、經查上訴人主張伊與被上訴人簽訂系爭買賣契約書，購買系
    爭土地，約定總價金2,600萬元，上訴人已給付價金1,000萬
    元，嗣訴外人張瓊芝於84年4月22日與伊另訂系爭協議書，
    伊並於84年3月17日及同年5月30日以律師函通知被上訴人拆
    除系爭圍牆之事實，業據其提出系爭買賣契約書、系爭協議
    書及律師函為證 (見原審卷14至20頁)，且為被上訴人所不
    爭執，固堪認為真實。
五、上訴人雖另主張系爭土地為他人所占用，被上訴人依系爭協
    議書之約定，負有拆除系爭圍牆之義務云云。惟為被上訴人
    所否認，並以前揭情詞置辯；且查：
(一)、按除表現主文之訴訟標的外，法院於判決理由中就訴訟標的
    以外之重要爭點，本於當事人辯論之結果已為判斷時，除顯
    然違背法令或當事人已提出新訴訟資料，足以推翻原判斷之
    情形外，於同一當事人就該重要爭點所提起之訴訟中，法院
    及當事人就該已經法院判斷之重要爭點法律關係，皆不得為
    任何相反之判斷或主張，始符民事訴訟法上之誠信原則 (最
    高法院88年度台上字第557號判決參照)。經查，被上訴人對
    於訴外人張瓊芝與上訴人簽訂之系爭協議書，應負授權人責
    任一事，業據本院審理另件被上訴人請求上訴人塗銷系爭土
    地抵押權登記事件，所為之85年度重上字第416號確定判決
    予以判斷，並本此判斷，認定上訴人已依系爭協議書之約定
    ，將第二期價款交付予第三人保管，並不構成違約，是被上
    訴人以上訴人違約為由，主張解除系爭買賣契約，並請求塗
    銷系爭土地之抵押權設定登記，為無理由，而為被上訴人敗
    訴判決 (見本院重上更(一)字卷112至118頁)。從而，上開確
    定判決既已就被上訴人對於系爭協議書應負授權人責任一事
    之重要爭點，本於當事人辯論之結果予以判斷，經核並無顯
    然違背法令之情事，且被上訴人亦未提出新訴訟資料，足以
    推翻上開判斷，依上開說明，本院自應為相同之認定，被上
    訴人亦不得為相反之主張。
(二)、系爭協議書之約定內容共有6項，其中之第1項：「被占用土
    地『徐 (指乙○○)稱5、6坪、張 (指張瓊芝)稱約1坪』部
    分：雙方協議得以價金與實際坪數為準，從總價金中扣抵」
    、第2項：「被佔用45坪左右部分（有圍牆）：張稱對方（
    佔用人）稱隨時願予拆除，返還土地。只須徐通知拆除時間
    ，張可完全配合，保證返還該土地，絕無問題。但應徐會同
    辦理」，均係明定系爭土地被占用之處理方式；第3項：「
    四萬元抵押權部分：等第二期款付清後尾款付清前塗銷」，
    係明定系爭土地之權利瑕疵擔保；第4項：「因介紹人指界
    錯誤，需做擋土牆，增加工程費（估計約為300萬元）部分
    ：張稱需向父親請示，再做答覆（10天之內答覆）」，係明
    定因指界錯誤所需增加之費用負擔；第5項：「第二期款部
    分：由於以上之因素，買方（徐）對於賣方（張）沒信心。
    雖錢早已備妥，亦願支付，但應先暫交公正之第三人保管，
    俟上揭各項辦好之後，再由賣方前往收款」、第6項：「第
    三期款等過戶完之後，徐願馬上付清。但增值稅應先從尾款
    內扣除，再付予賣方」，均係明定系爭土地買賣價款之給付
    時期 (見原審卷17頁)。經核上開約定內容，顯係就系爭買
    賣契約書第3條：「付款方式及不動產移交要點：(二)第二次
    款800萬元整，於本約簽立後4個月內交付賣方。(三)第三次款
    800萬元整，於本約產權過戶完竣後三日內。(四).... 如因買
    方自耕能力證明資格不符，無法依正常程序辦理土地所有權
    移轉登記時，賣方同意第三次價款俟本約簽立後1年整為期
    限，再行交付第三次價款... 」及第6條：「本買賣之不動
    產，乙方（指被上訴人）保證產權清楚。如有第三者主張權
    利或設定他項權利等情事，乙方應負責於尾款收清以前全部
    理清，不得損及甲方 (指上訴人)之權益。如果甲方因此而
    受有損害時，乙方應負完全賠償責任」之約定，予以補充或
    修正，從而，應認系爭協議書已合併為系爭買賣契約書之一
    部分，系爭買賣契約書之約定如與系爭協議書之約定有所牴
    觸，因系爭協議書簽訂在後，自應依系爭協議書之約定履行
    ，而兩造如有不履行系爭協議書之約定，亦應適用系爭買賣
    契約書第8條有關違約罰則之約定。是被上訴人所為系爭買
    賣契約書之約定，不適用於系爭協議書之抗辯，尚不足取。
(三)、系爭協議書第2項約定：「被佔用45坪左右部分（有圍牆）
    ：張稱對方（佔用人）稱隨時願予拆除，返還土地。只須徐
    通知拆除時間，張可完全配合，保證返還該土地，絕無問題
    。但應徐會同辦理」，其所指應拆除之部分，兩造均不爭執
    係指原判決附圖即台北市士林地政事務所土地複丈成果圖所
    示坐落於系爭1056、1057地號土地上，環繞代號A、B、C 土
    地外緣，呈U字型之系爭圍牆 (見本院重上更(二)字卷二124
    頁背面)，並各自提出互不爭執為真正之現場照片為證 (見
    本院上更(二)字卷一132、142至145頁)。雖上訴人主張系爭圍
    牆為門牌號台北市○○○路○段114巷41弄25號房屋 (下稱系
    爭房屋)之所有人所占用云云，惟查，系爭房屋之所有人原
    為訴外人陳穆，曾因占用系爭土地，而為被上訴人訴請返還
    ，並經本院74年度上字第1470號判決判命訴外人陳穆應返還
    其所占用之系爭土地確定，有上開判決可證 (見本院重上更
    (二)字卷59至68頁)，而依卷附上訴人所不爭執為真正 (見本
    院重上更(二)字卷56頁)，由訴外人陳穆於79年5月2日所寄發
    予被上訴人之台北二支局第309號郵局存證信函記載：「(二)
    台端與本人間土地使用糾紛已遵照法院判決付清賠償金，另
    於75年初由本人申請士林地政事務所複丈，會同台端在現場
    鑑界將發生糾紛之土地交還台端收管清楚。其後隨即出資在
    界線上建立高度6尺之圍牆完全隔開兩地以免再發生誤會。
    此外並無其他任何承諾。(三)本人將所有該地段肆批土地及其
    地上附屬建物在77年6月一併出售現住人己○○先生」 (見
    本院重上更(二)字卷69至70頁)，可知訴外人陳穆在上開判決
    確定後曾予鑑界，並在系爭房屋之外側與系爭圍牆間之界址
    處，另建一座圍牆 (下稱界址圍牆)，嗣訴外人陳穆在系爭
    買賣契約書簽訂前之77年6月間，已將系爭房屋轉讓予訴外
    人己○○。另證人即訴外人己○○之子郭銓慶亦證稱：「25
    號的房子是父親的，整個房子自買來後至今我均清楚」、「
    這房子.... 裡面我們自己還有另建一圍牆，當初買房子時
    ，裡面的圍牆就有了，是木頭圍牆，後來爛掉了，丙○○協
    同我們申請地政 (事務)所測量鑑界，鑑界後我們就將圍牆
    重新以水泥建築，作為界址，這圍牆有10年以上，不屬於我
    們土地外面之圍牆，一、二十年來均是如此，我們並沒有去
    使用」、「前手地主他使用之範圍是到外面的圍牆，當初我
    們買25號房子時，就知道範圍就是在我們新蓋圍牆的裡面，
    外面圍牆部分不屬於我們，當時買屋時，外面的圍牆與建築
    是一起蓋的，所以我認為圍牆是前面地主蓋的」、「 (被上
    訴人所提出)編號(五)、(六)照片 (指本院重上更(二)字卷148頁之
    照片)上之石頭是擋土牆，照片(六)上粉紅色花部分即是界址
    之圍牆」，既為上訴人所不爭執 (見本院重上更(二)字卷137
    至139頁)，足認訴外人己○○於77年6月間因買賣取得系爭
    房屋後，固因界址圍牆腐損，而在該界址圍牆之原址上，另
    以水泥築牆，惟並未占用界址圍牆與系爭圍牆間之系爭土地
    ，此經徵諸被上訴人所提出之系爭土地現場照片所示 (見本
    院重上更(二)字卷142至149頁)，在系爭房屋與界址圍牆間之
    土地，係呈現花木扶疏之庭園景觀，而界址圍牆與系爭圍牆
    間之土地，則係呈現一片荒蕪之景象，亦可相互印證。從而
    ，系爭圍牆固係由系爭房屋之前手即訴外人陳穆占用系爭土
    地所建造，惟早在兩造簽訂系爭買賣契約書前，即已無人占
    用，是被上訴人所為系爭圍牆早已存在系爭土地上，惟並未
    由他人占用之抗辯，即屬可取。
(四)、雖證人即台北市士林地政事務所技士丁○○在原審於86年8
    月6日赴現場會同勘驗時證稱：上開複丈成果圖所示代號A、
    B、C部分是系爭房屋之圍牆云云 (見原審卷221、222頁)，
    惟據其在本院第二次更審中證稱：「測量圖A、B部分呈U 字
    型的U部分即是圍牆，25號之房屋並未占用1056、1057、
    1057之1的土地，25號房子是在1061地號上，單就圍牆部分
    ，因是細細的一條，所以並未去計算其面積」、「當初我去
    測量時，我是在外面測量，沒有進去測量，因他們沒有開門
    ，當時測量時，由外面看圍牆很舊，很古老，圍牆一直從後
    面圍進去，以局外人看，好像裡面全部圍在一起，像是一社
    區圍在一起」 (見本院重上更(二)字卷107、138、139頁)，足
    見證人丁○○在原審進行測量時，因未發現系爭圍牆內尚建
    造有另座界址圍牆，故僅就系爭圍牆予以測量繪圖，並誤認
    系爭圍牆即係系爭房屋之圍牆。因此，上訴人以上開複丈成
    果圖及證人丁○○在原審所為之上開證詞為據，主張系爭圍
    牆為系爭房屋之所有人所占用云云，自不足取。
(五)、系爭圍牆在系爭買賣契約書簽訂前，雖已存在系爭土地上
    ，惟業經原所有人拋棄占有，已如上述，則系爭協議書第2
    項所約定：「被佔用45坪左右部分（有圍牆）.... 保證返
    還該土地」，即係以不能之給付為契約之標的，依民法第
    246 條第1項前段規定，此部分之約定自屬無效。又系爭圍
    牆既不屬他人所有，是被上訴人所為系爭圍牆依系爭買賣契
    約書第10條約定：「買賣土地原有地上物如農舍、農作物等
    ，乙方應負責於交地日前騰空。如逾期未騰空，農舍及農作
    物等悉由甲方處置，以利甲方完整取得，乙方不異議」，並
    無拆除必要之抗辯，即屬可取。雖系爭圍牆業經被上訴人於
    本院第二次更審中之92年12月20日予以拆除，有上揭現場照
    片可證，並為上訴人所不爭執 (見本院重上更(二)字卷139頁)
    ，惟經核上開拆除行為，僅係被上訴人依系爭買賣契約書第
    10 條約定，騰空系爭土地上工作物之行為，尚與履行系爭
    協議書第2項之約定無涉。據上，被上訴人既無違反系爭協
    議書第2項之情事，則上訴人以被上訴人違反系爭協議書第2
    項之約定為由，主張依系爭買賣契約書第8條後段約定：「
    .... 如乙方 (指被上訴人)不賣或不照約履行應盡義務時，
    乙方應將已收價款如數退還甲方 (指上訴人)，另賠償所收
    價款參倍之損害與甲方後，本約方得解除」，解除系爭買賣
    契約，並請求被上訴人返還已交付之價金1,000萬元，自屬
    無據。至上訴人另主張門牌號台北市○○○路○段114巷41弄
    22號房屋亦占有系爭土地如上開複丈成果圖所示D、E部分云
    云，惟經核上訴人所為此部分主張，即令屬實，並不在系爭
    協議書第2項之約定範圍內，有如上述；而依系爭買賣契約
    書第6條則係約定：「本買賣之不動產，乙方（指被上訴人
    ）保證產權清楚。如有第三者主張權利或設定他項權利等情
    事，乙方應負責於尾款收清以前全部理清，不得損及甲方 (
    指上訴人)之權益。如果甲方因此而受有損害時，乙方應負
    完全賠償責任」，顯見被上訴人就系爭土地所負上開權利瑕
    疵擔保責任，祇須在上訴人交付買賣價金之尾款 (第三期款
    ) 前履行，即無違約可言。上訴人既僅給付被上訴人第一期
    款1,000萬元，自無上開約定之適用，尚難遽指被上訴人已
    違約，是上訴人所為此部分之主張，亦難據為有利於上訴人
    之認定。附此敘明。
六、綜上所述，上訴人本於解除契約後之回復原狀請求權，請求
    被上訴人給付1,000萬元，及在本院第二次更審中減縮自92
    年5月15日起，至清償日止，按年息5%計算之利息，自屬不
    應准許。從而，原審所為上訴人敗訴之判決，並無違誤，上
    訴論旨仍執前詞指摘原判決不當，求予廢棄改判，為無理由
    。
七、至兩造其餘之攻擊或防禦方法及未經援用之證據，經本院斟
    酌後，認為均不足以影響本判決之結果，自無逐一詳予論駁
    之必要，併此敘明。
八、據上論結，本件上訴為無理由，依民事訴訟法第449條第1項
    、第78條、第85條第1項前段，判決如主文。
中　　華　　民　　國　　96　　年　　 5　　月　 　8　　日
  　　　　　　　　　民事第六庭
                      　審判長法　官  林鄉誠
　　  　　　　　　　　        法　官  楊豐卿
　　　  　　　　　　　        法　官  許紋華
正本係照原本作成。
如不服本判決，應於收受送達後20日內向本院提出上訴書狀，其
未表明上訴理由者，應於提出上訴後20日內向本院補提理由書狀
（均須按他造當事人之人數附繕本）上訴時應提出委任律師或具
有律師資格之人之委任狀；委任有律師資格者，另應附具律師資
格證書及釋明委任人與受任人有民事訴訟法第466條之1第1項但
書或第2項（詳附註）所定關係之釋明文書影本。
中　　華　　民　　國　　96　　年　　 5　　月　 　9　　日
　　　　　　　　　　　　　　　書記官  潘大鵬
附註：
民事訴訟法第466條之1（第1項、第2項）：
對於第二審判決上訴，上訴人應委任律師為訴訟代理人。但上訴
人或其他法定代理人具有律師資格者，不在此限。
上訴人之配偶、三親等內之血親、二親等內之姻親，或上訴人為
法人、中央或地方機關時，其所屬專任人員具有律師資格並經法
院認為適當者，亦得為第三審訴訟代理人。
